【裁判字號】    95,訴,448
【裁判日期】    951229
【裁判案由】    遷讓房屋
【裁判全文】
臺灣士林地方法院民事判決               95年度訴字第448號
原      告  甲○○
訴訟代理人  劉添錫律師
被      告  富臨企業有限公司
                        3
兼上列一人
法定代理人  丙○○    住台北縣中和市○○路181巷9之2號
                      居台北市○○○路○段162號10樓之2
上列二人共同
訴訟代理人  謝恩華律師
被      告  鑫機企業有限公司
                      設台北縣板橋市○○路330之3號4樓
                        3
法定代理人  丁○○    住台北縣中和市○○路249巷26弄10號
被      告  乙○○    住台北市內湖區○○○路○段23號5樓之
                        3
上列當事人間遷讓房屋事件，本院於民國95年12月15日言詞辯論
終結，判決如下：
    主  文
被告富臨企業有限公司、丙○○、鑫機企業有限公司、乙○○應
將坐落台北市○○區○○段五小段二五三地號上建物即建號五九
三、門牌台北市內湖區○○○路○段二三號五樓之三房屋所有權
全部、同上址夾層增建部分建號二一九四號所有權全部遷讓返還
原告；被告富臨企業有限公司、鑫機企業有限公司、丙○○應將
上址地下二樓車位編號八十、八四、八五、八六、八七遷讓返還
原告。
被告富臨企業有限公司、鑫機企業有限公司、乙○○、丙○○應
自民國九十五年三月十四日起至返還前開房屋及車位之日止，按
月給付原告新台幣伍萬元。
訴訟費用由被告負擔。
本判決第一項於原告以新台幣壹佰零柒萬元供擔保後得假執行，
但被告如以新台幣佰貳拾壹萬伍仟貳佰元為原告預供擔保得免
為假執行。
本判決第二項於原告按月以新台幣壹萬柒仟元供擔保後得假執行
，但被告如按月以新台幣伍萬元為原告預供擔保，得免為假執行
。
    事  實  及  理  由
壹、程序部分：
一、被告鑫機企業有限公司（下稱鑫機公司）經合法通知無正當
    理由未到庭，核無民事訴訟法第386 條各款所列情形，爰依
    原告之聲請，由其一造辯論而為判決。
二、按訴狀送達後，原告不得將原訴變更或追加他訴。但擴張或
    減縮應受判決事項之聲明者，不在此限，民事訴訟法第255
    條第1 項第3 款定有明文。本件原告起訴時訴之聲明為(一)被
    告富臨企業有限公司（下稱富臨公司）、丙○○、鑫機公司
    、乙○○應自坐落台北市○○區○○段五小段253 地號上建
    物即建號593 門牌台北市內湖區○○○路○ 段23號5 樓之3
    房屋所有權全部、同上址夾層增建部分建號2194號所有權全
    部及公同共有車位編號80、84、85、86、87搬出，將房屋及
    車位返還原告，並自民國95年3 月6 日起至返還房屋及車位
    之日止，每月賠償原告新台幣（下同）60,000元損害金。
    (二)願供擔保請准宣告假執行。於訴訟進行中，變更聲明為(一)
    被告富臨公司、丙○○、鑫機公司、乙○○應將坐落台北市
    內湖區○○段○○段253 地號上建物即建號593 門牌台北市
    內湖區○○○路○ 段23號5 樓之3 房屋所有權全部、同上址
    夾層增建部分建號2194號所有權全部遷讓返還原告；被告富
    臨公司、鑫機公司、丙○○應將上址地下二樓公同共有車位
    編號80、84、85、86、87遷讓返還原告；被告富臨公司、鑫
    機公司、乙○○、丙○○應自95年3 月14日起至返還房屋及
    車位之日止，每月賠償原告50,000元損害金。(二)願供擔保請
    准宣告假執行，核屬減縮應受判決事項之聲明，揆諸前開規
    定，自應准許。
貳、實體部分：
一、原告主張下列事實，並聲明：(一)被告富臨公司、丙○○、鑫
    機公司、乙○○應將坐落台北市○○區○○段五小段253 地
    號上建物即建號593 門牌台北市內湖區○○○路○ 段23 號5
    樓之3 房屋所有權全部、同上址夾層增建部分建號2194 號
    所有權全部遷讓返還原告；被告富臨公司、鑫機公司、丙○
    ○應將上址地下二樓公同共有車位編號80、84、85、86、87
    遷讓返還原告；被告富臨公司、鑫機公司、乙○○、丙○○
    應自95年3 月14日起至返還房屋及車位之日止，每月賠償原
    告50,000元損害金。(二)願供擔保請准宣告假執行。
（一）原告（出資999/1000）與訴外人王妍仁（出資1/ 1000 ）
      於95年1 月23日經由本院93年度執字第15519 號強制執行
      事件，拍定取得台北市○○區○○段五小段253 地號、地
      目建、面積2008.66 平方公尺、權利範圍萬分之536 土地
      及其上建號593 、門牌號碼台北市內湖區○○○路○ 段23
      號5 樓之3 、面積331.05平方公尺、權利範圍全部（含共
      同使用部分606 、607 建號）暨同上址建號2194、面積
      195.26平方公尺夾層增建、權利範圍全部之建物所有權（
      下稱系爭房地），原告嗣後並於95年3 月14日因贈與取得
      系爭房地之所有權全部，並繼受基於分管契約對於地下2
      樓車位80、84、85、86、87之使用權。被告富臨公司與、
      丙○○、鑫機公司、呂方耿等於前開強制執行程序中，分
      別陳報自91年11月1 日起、88年5 月15日起、91年11月30
      日起、92年2 月27日起與訴外人即原所有權人廣燁科技股
      份有限公司（下稱廣燁公司）簽訂租賃契約，租賃期限分
      別為6 年（91年11月1 日起至96年12月31日止）、10年（
      自88年5 月15日起至98年5 月14日止）、6 年（自92年1
      月1 日起至97年12月31日止）、7 年6 月（自92年3 月1
      日起至99年8 月31日止），惟依88年4 月21日修正公布之
      民法第425 條第2 項規定，租賃期限超過5 年而未經公證
      之不動產租賃契約，無買賣不破租賃原則之適用。前開規
      定旨在以出租人出租後「讓與」租賃物所有權所生之法律
      關係為規範內容，寓有保障承租人與受讓人之意義，因此
      ，不論在上開規定修正實施前、後成立之不定期租賃契約
      ，苟在修正施行後出租人有「讓與」租賃物所有權之情形
      ，即有該條第2 項之適用，非謂在修正實施前成立之不定
      期租賃契約，在修正實施後出租人有「讓與」租賃物所有
      權之情形，仍不適用該條項第2 條之規定。而被告富臨公
      司、丙○○、鑫機公司、呂方耿等所陳報之租約訂約日均
      在民法第425 條第2 項修正之後，自不得主張適用買賣不
      破租賃。
（二）況系爭房地原為訴外人楊孟涵所有，於88年7 月5 日才將
      系爭房地出售給訴外人廣燁公司，廣燁公司自不可能在取
      得不動產之前即將系爭房地出租與被告丙○○，且訴外人
      廣燁公司於88年7 月9 日向台灣土地銀行辦理貸款時所書
      立之切結書已表明系爭建物並無租賃關係存在，足見訴外
      人廣燁公司與被告丙○○所定之租賃契約為虛偽通謀意思
      表示。又被告丙○○所提出之借款契約書簽訂日是在88年
      5 月15日，所提出租約之簽訂日也是88年5 月15日，但兩
      份契約所簽之名字筆跡並不相同，廣燁公司及法定代理人
      的印章也與買賣契約不同，足見租賃契約係被告丙○○所
      偽造。再本院民事執行處90年度民執吉字第17498 號查封
      系爭不動產時，查封筆錄記載係敦楊科技有限公司在承租
      使用，租期自91年1 月1 日起承租，並無富臨公司或丙○
      ○使用之事實，本院民事執行處委託台北市警察局內湖分
      局調查系爭房屋的使用情形，據台北市內湖分局93年11月
      16日函文稱現場並沒有丙○○或富臨公司之人員在使用，
      足認被告丙○○所陳報之租約明顯不實。
（三）再者，若訴外人廣燁公司有於88年5 月15日向被告丙○○
      借款350 萬元，當時系爭房地所有權係訴外人楊孟涵所有
      ，明顯係借錢在先，被告丙○○使用房屋在後，若訴外人
      廣燁公司將房屋交由被告丙○○使用，以債權抵償租金，
      在房屋所有權屬訴外人廣燁公司時，才有可能以債抵租，
      該房屋已由法院拍賣，由原告買受，即無以債抵租之問題
      ，是被告丙○○以債抵租契約並無民法第425 條第1 項之
      適用，被告丙○○自使用系爭房地之權源。
（四）被告富臨公司、鑫機公司、乙○○、丙○○就系爭房地之
      占用情形如本院95年8 月7 日履勘筆錄之附圖1 、2 所示
      ，其就系爭房屋之通道、客廳、出入門禁管制、電器設備
      及照明等均係共同占用使用狀態。而地下二樓86、87號車
      位係由被告鑫機公司使用，80、84、85車位係由被告富臨
      公司使用，被告丙○○則主張對於車位亦有使用權。被告
      等無法律上之原因占有系爭房地，侵害原告之所有權，使
      原告受有損害，並受有不當利益，爰依民法第767 條規定
      請求被告等返還系爭房地，並依民法第184 條、第179 條
      規定請求被告給付按租金額計算之損害金等語。
二、被告富臨公司、丙○○則以：民法第425 條第2 項係在89年
    5 月5 日始施行生效，被告丙○○與原所有權人廣燁公司之
    租約訂約日係在88年5 月15日，依民法債篇施行法第1 條不
    溯及既往規定，自不適用民法第425 條第2 項規定，是被告
    丙○○自得主張買賣不破租賃原則云云資為抗辯。並聲明：
    原告之訴駁回，如受不利判決，願供擔保請准宣告免為假執
    行。
三、被告呂方耿則以：其係於92年3 月1 日承租系爭房屋，但不
    含車位，並於92年9 月19日遷入戶口，本院係於93年9 月2
    日始查封，而拍賣公告上已載明不點交，是被告呂方耿自得
    主張買賣不破租賃云云資為抗辯。並聲明：原告之訴駁回，
    如受不利判決，願供擔保請准宣告免為假執行。
四、被告鑫機公司經合法通知無正當理由未到庭，亦未提出書狀
    作何聲明及陳述。
五、兩造不爭執之事實：
（一）原告（999/1000）與訴外人王妍仁（1/1000）於95年1 月
      23日經由本院93年度執字第15519 號強制執行事件，拍定
      取得台北市○○區○○段五小段253 地號、地目建、面積
      2008.66 平方公尺、權利範圍萬分之536 土地及其上建號
      593 、門牌號碼台北市內湖區○○○路○ 段23號5 樓之3
      、面積331.05平方公尺、權利範圍全部（含共同使用部分
      606 、607 建號）暨同上址建號2194、面積195.26平方公
      尺夾層增建、權利範圍全部之建物所有權（下稱系爭房地
      ），原告嗣後並於95年3 月14日因贈與取得系爭房地之所
      有權全部。
（二）被告富臨公司與訴外人廣燁公司就系爭房地及台北市內湖
      區○○○路○ 段23號5 樓之2 房屋簽訂租賃契約，租期自
      91年11月1 日起至96年12月31日止，租金每月20,000元。
（三）被告丙○○與訴外人廣燁公司於88年5 月15日就系爭房地
      訂立房屋押借租賃契約書及借款協議書，上載訴外人廣燁
      公司向被告丙○○借款350 萬元，以借款作為支付購屋交
      屋款之用，租期自88年5 月15日起至98年5 月14日止，權
      狀登記日為租約生效日，以應付之利息抵付租金，直至借
      款清償借款日為止，自借款結清時起，被告丙○○即必須
      開始支付租金，每月35,000元。
（四）被告鑫機公司與訴外人廣燁公司就系爭房地及台北市內湖
      區○○○路○ 段23號5 樓之2 房屋簽訂租賃契約，租期自
      92年1 月1 日起至97年12月31日止，租金每月20,000 元
      。
（五）被告乙○○與訴外人廣燁公司就系爭房地之一部分簽訂租
      賃契約，租期自92年3 月1 日起至99年8 月31日止，租金
      每月3,000 元。
（六）訴外人廣燁公司於88年7 月8 日出具切結書與台灣土地銀
      行，載明「本人提供擔保之不動產於辦妥抵押權設定與貴
      行前，確無任何租賃、使用借貸關係存在，亦無被第三人
      占有等情事」
（七）訴外人廣燁公司係於88年7 月5 日取得系爭房地所有權。
（八）被告富臨公司、鑫機公司、乙○○、丙○○就系爭房地之
      占用情形如本院95年8 月7 日履勘筆錄之附圖1 、2 所示
      。地下二樓86、87號車位係由被告鑫機公司占用，80、84
      、85車位係由被告富臨公司占用。
六、得心證之理由，本件兩造爭執之處，應在於：(一)被告丙○○
    與訴外人廣燁公司之租約是否有買賣不破租賃之適用？(二)被
    告丙○○與訴外人廣燁公司之租約是否為通謀虛偽意思表示
    而應為無效？(三)被告呂方耿與訴外人廣燁公司之租約是否有
    買賣不破租賃之適用？(四)若原告得請求被告返還系爭房地，
    其得請求之損害金應如何計算？茲先就爭點(一)、(三)審酌如下
    ：
（一）按出租人於租賃物交付後，承租人占有中，縱將其所有權
      讓與第三人，其租賃契約，對於受讓人仍繼續存在，固為
      民法第425 條第1 項所明定。但同條第2 項復規定：前項
      規定，於未經公證之不動產租賃契約，其期限逾五年或未
      定期限者，不適用之。此項規定雖於88年4 月21日修正公
      佈（89年5 月5 日施行），依債編施行法第1 條後段規定
      ，固無溯及既往之效力。但上開規定，旨在以出租人出租
      後「讓與」租賃物所有權所生之法律關係為規範內容，寓
      有保障承租人及受讓人之意義。因此，不論在上開規定修
      正施行前、後成立之期限逾五年租賃契約或不定期租賃契
      約，苟在修正施行後出租人有「讓與」租賃物所有權之情
      形，即有該條第2 項規定之適用，非謂在修正施行前成立
      之期限逾五年租賃契約或未定期限租賃契約，在修正施行
      後出租人有「讓與」租賃物所有權之情形，仍不適用該條
      第2 項之規定。是本件縱認被告丙○○與訴外人廣燁公司
      之租約為真正，依房屋押借租賃契約書所載，其訂約日為
      88 年5月15日，租賃期間為88年5 月15日起至98年5 月14
      日起，以權狀登記日即88年7 月5 日為租約生效日，則其
      租賃期限顯逾5 年，而原告係於95年1 月23日經由法院拍
      賣及於95年3 月14日經由贈與取得系爭房地之所有權，可
      見系爭房地讓與原告時，已在民法上開規定修正施行後，
      依民法第425 條第2 項之規定，自不適用同條第1 項之規
      定。又被告乙○○與訴外人廣燁公司間之租賃契約，訂約
      日係在92年2 月27日，租期係自92年3 月1 日起至99年8
      月31日止，租賃期間亦超過5 年，且係成立在89年5 月5
      日之後，自當然適用民法第425 條第2 項規定，故不適用
      同條第1 項規定。則被告富臨公司、丙○○、呂方耿辯稱
      原告應繼受原出租人廣燁公司之地位云云，即無可採。故
      本院即無就爭點(二)再予以審酌之必要。
（二）又被告富臨公司與訴外人廣燁公司之租約係在91年11月1
      日簽訂，租期自91年11月1 日起至96年12月31日止，已逾
      5 年，且被告鑫機公司與訴外人廣燁公司租約係在91年11
      月30日簽訂，租期自92年1 月1 日起至97年12月31日止，
      亦逾5 年，且係在89年5 月5 日民法第425 條第2 項施行
      之後所簽訂，自均不適用民法第425 條第1 項規定甚明。
（三）被告富臨公司、丙○○、鑫機公司、呂方耿既不得主張原
      告應繼受原出租人廣燁公司之地位，則於原告取得系爭房
      地所有權後，渠等4 人仍繼續占用系爭房屋如本院95年8
      月7 日履勘筆錄之附圖1 、2 所示，就系爭房屋之通道、
      客廳、出入門禁管制、電器設備及照明均共同占有使用，
      且被告鑫機公司另使用86、87號車位、被告富臨公司另使
      用80、84、85車位，被告丙○○則主張對於車位部分有使
      用權，則渠等三人亦共同占有地下二樓之車位，對於原告
      而言均屬無權占有，是原告依民法第767 條規定，並基於
      分管契約對於地下二樓車位之使用權，請求被告等4 人遷
      讓返還系爭房屋，並請求被告富臨公司、丙○○、鑫機公
      司遷讓返還共同使用部分即地下二樓車位，於法有據。
（四）次按無權占有他人之房地，致房地所有權人因無法使用房
      地收益而受有相當於租金之損害，占有人並因此受有利益
      ，為社會通常之觀念，是原告依民法第179 條、第184 條
      第1 項前段、第185 條之規定，請求被告賠償自95年3 月
      14日（即原告辦理系爭建物登記所有權之日）起至遷讓交
      還系爭房屋車位之日止，無權占有系爭房屋車位所致原告
      受有相當於租金之損害金，即屬有據。查本件系爭房地係
      作為辦公大樓營業使用，並非住宅，而被告富臨公司與訴
      外人廣燁公司就系爭房地及台北市內湖區○○○路○ 段23
      號5 樓之2 房屋之租賃契約所定租金每月為20,000元，是
      就系爭房地租金部分應為每月10,000元。又被告丙○○與
      訴外人廣燁公司就系爭房地所定之租金每月為35,000元。
      被告鑫機公司與訴外人廣燁公司就系爭房地及台北市內湖
      區○○○路○ 段23號5 樓之2 房屋之租約所定租金每月為
      20,000元，是就系爭房地部分每月租金為10,000元。而被
      告乙○○與訴外人廣燁公司就系爭房屋之一部分所定租金
      每月則為3,000 元。而訴外人廣燁公司就系爭房地（含共
      同使用部分即地下二樓車位部分）與多人簽訂租約，是其
      每月之租金額應為58,000元（計算式如下：10,000+35,00
      0+10,000+3,000=58,000） 。惟被告呂方耿並未占有共同
      使用之地下二樓車位，查系爭建物課稅現值為3,215,200
      元，其中地下二樓部分之課稅現值為277,000 元，是依比
      例計算，系爭房地扣除地下二樓車位部分每月相當於租金
      額之損害應為53,003元（計算式如下：58,000*(3,215,20
      0-277,000 )/3,215,200=53,003，元以下四捨五入），則
      原告請求以每月50,000元計算其相當於租金額之損害，應
      屬合理。而被告等4 人共同占用系爭房屋，自屬共同侵權
      行為，是原告本於侵權行為、不當得利之法律關係請求被
      告共同按月給付以50,000元計算之損害金，為有理由。
（五）從而，原告依據民法第767 條、第184 條第1 項、第185
      條、第179 條等規定訴請被告富臨公司、丙○○、鑫機公
      司、乙○○應將坐落台北市○○區○○段五小段253 地號
      上建物即建號593 門牌台北市內湖區○○○路○ 段23號5
      樓之3 房屋所有權全部、同上址夾層增建部分建號2194號
      所有權全部遷讓返還原告；被告富臨公司、鑫機公司、丙
      ○○應將上址地下二樓公同共有車位編號80、84、85、86
      、87遷讓返還原告；被告富臨公司、鑫機公司、乙○○、
      丙○○應自95年3 月14日起至返還房屋及車位之日止，按
      月給付原告50,000元，為有理由，應予准許。
七、原告陳明願供擔保，聲請宣告假執行，核無不合，爰酌定相
    當擔保金額予以准許。被告富臨公司、丙○○、呂方耿等陳
    明願供擔保，請准宣告免為假執行，核無不合，爰酌定相當
    擔保金額宣告免為假執行。至被告鑫機公司部分，因其與其
    他被告係共同占用系爭房地，是本院爰依職權酌定相當擔保
    金額宣告免為假執行。
八、本件為判決之基礎已臻明確，兩造其餘攻擊防禦方法核與本
    件判決結果無影響，爰不予一一論述，附此敘明。
九、訴訟費用負擔之依據：民事訴訟法第78條。
中    華    民    國    95    年    12    月    29    日
                  民事第一庭  法  官  藍雅清
以上正本證明與原本無異。
如對本判決上訴須於判決送達後20日內向本院提出上訴狀。
中    華    民    國    96    年     1    月    3     日
                              書記官  黃王雅寬


司法院資訊處製作；財團法人民間司法改革基金會備份。
